臺灣高雄地方法院刑事判決　　　　　　　99年度易字第1996號
公　訴　人　臺灣高雄地方法院檢察署檢察官
被　　　告　崔莉蘋
上列被告因業務侵占案件，經檢察官提起公訴（99年度偵字第
830 號），本院判決如下：
    主  文
崔莉蘋犯侵占罪，處有期徒刑肆月，如易科罰金，以新臺幣壹仟
元折算壹日。
    事  實
一、崔莉蘋因擔任國泰人壽保險股份有限公司（下稱國泰人壽公
    司）業務員，曾為郭呂靜枝代向國泰人壽公司繳納其子郭偉
    烈所申辦「得利房貸專案」之借款本息。郭呂靜枝為再委託
    崔莉蘋繳納該借款本息，遂於民國（下同）98年2 月20日，
    在高雄縣鳳山市○○○路83巷14之4 號住處，交付崔莉蘋新
    臺幣（下同）10萬元，詎崔莉蘋收受後竟意圖為自己不法之
    所有，變易持有為所有之意思，將該款項侵占入己，未向國
    泰人壽公司繳納。嗣因崔莉蘋遲未將上開收款收據交付郭呂
    靜枝，郭呂靜枝發覺有異，遂告知其子郭偉鴻，由郭偉鴻於
    98年8 月12日向國泰人壽公司客服申訴，始循線查獲上情。
二、案經國泰人壽公司告發由臺灣高雄地方法院檢察署檢察官偵
    查起訴。
    理  由
壹、證據能力部分
一、按被告以外之人於審判外之陳述，雖不符刑事訴訟法第159
    條之1 至第159 條之4 之規定，而經當事人於審判程序同意
    作為證據，法院審酌該言詞陳述或書面陳述作成時之情況，
    認為適當者，亦得為證據；當事人、代理人或辯護人於法院
    調查證據時，知有第159 第1 項不得為證據之情形，而未於
    言詞辯論終結前聲明異議者，視為有前項之同意，刑事訴訟
    法第159 條之1 及之5 分別定有明文。
二、本案認定事實所引用之卷內證據資料，除原已符同法第159
    條之1 至第159 條之4 規定，及法律另有規定等傳聞法則例
    外規定，而得作為證據外，並無證據證明係公務員違背法定
    程式所取得，而檢察官於本院行準備程序時，已同意其作為
    本案證據之證據能力，被告崔莉蘋則爭執郭呂靜枝、郭偉鴻
    、魏玉慧、蕭淑貞於偵查中之陳述為審判外陳述，無證據能
    力，其餘則同意有證據能力（見本院99年度審易字第3335號
    卷，下稱審易卷，第15頁至第16頁），本院審酌郭呂靜枝、
    郭偉鴻、魏玉慧、蕭淑貞於偵查中之證述，均係向檢察官所
    為之陳述，且經具結（見偵查卷第16頁至第20頁、第68頁至
    第73頁），被告就此並未主張有何顯不可信之情況，本院復
    查無該證述有顯不可信之情況，參諸前揭刑事訴訟法第159
    條之1 第2 項之規定，自得作為證據；其他供述證據，以各
    該陳述作成時之情況，並無違法取證之瑕疵，亦認以之作為
    證據為適當，依前揭法條意旨，自得為證據。
貳、認定事實所憑之證據及理由
一、訊據被告崔莉蘋固坦承前曾幫郭呂靜枝繳納系爭借款利息，
    惟矢口否認有何侵占犯行，辯稱：伊並沒有收到郭呂靜枝交
    付之10萬元等語等語。
二、然查：
  (一)依證人郭呂靜枝於本院審判中具結證述「（被告問：我沒
    有跟你拿十萬元，你跟公司這樣說害我現在沒有工作，公司
    也把我證照都停了，你為了10萬害我，這樣對嗎？）你這樣
    說就不對了，你騙我這個老人，我為了這10萬元存了多少年
    才有，你講好心要幫我兒子還這10萬元，我才拿10萬元給你
    ，我還去郵局領的，這都有證據。（被告問：你當時說你要
    還房貸，我說如果你要還清必須你本人去公司還，我不能幫
    你？）你說如果要還全部就要去公司還，我說知道，之前還
    20萬也是你幫我拿去公司還的，我沒有辦法一次全部還完房
    貸，所以我就慢慢還，所以這次拿10萬元請你幫我還。（被
    告問：你是否問我如果要全部還清要還多少錢叫我去公司查
    ？）沒有，我是說要還錢，她（指被告）就叫我整筆還，我
    說我沒有辦法。（被告問：你這樣說就不對了，我哪有可能
    要你說要還這筆錢，是你問我的？）我想你在那邊比較知道
    ，我是想知道如果要還還要還多少。（被告問：如果你沒問
    我，我不可能這麼雞婆去問這個，現在你還說沒有？）我是
    說我這10萬元要先還，你說要我兒子本人去公司還，我就說
    不是要全還，是要一部還，所以我就把10萬元交給你。（提
    示偵卷第6 頁郵局存摺影本並告以要旨，問：該現金提款8
    萬元，是否是你去領的？）對，我本人領的。我身上有兒子
    給我的只有2 萬元，所以我去領8 萬剛好10萬。我去領是為
    了要幫我兒子還貸款，他沒有賺錢，家庭不好過。（問：你
    為何要在98年2 月18日去領錢？）她（指被告）就說何時要
    來向我拿錢，我就去領，我去領後的隔天她就來跟我拿錢了
    。（問：你為何知道何時要繳郭偉烈房貸的時間？）每個月
    我都要繳，每個月何時我忘了，我每個月都有去郵局繳貸款
    利息。（問：是你打電話給崔莉蘋來收貸款的錢？）我錢領
    回來，就打電話跟被告說我錢領回來了，你何時有空過來拿
    。（問：照你剛剛說的，被告已經跟你收很多次郭偉烈貸款
    的錢，她是否每次都有給你收據？）有，但這回沒有拿。（
    問：是當場拿錢給被告，被告拿收據給你，還是隔幾天再給
    你？）有時是當場，有時是隔幾天才給。（問：這次沒有拿
    到收據，你有沒有跟被告說？）有，但是找不到人，有時打
    電話給她，她手機都沒開。（問：你錢拿給被告後，幾天後
    跟她討收據？）約10多天，我覺得奇怪怎麼都沒有拿收據來
    ，就打電話給她，但她手機就關機了。（問：為何你要到98
    年9 月17日才要去公司寫這張聲明書？）這是我煩惱想說我
    存了好幾年才有10萬元，為什麼她要跑掉，這聲明書是我兒
    子幫我寫的。（問：你是何時知道被告沒有把錢交給公司？
    ）七月那時，聽我兒子女兒說我怎麼這麼笨，她現在已經很
    亂了我還拿錢給她。（問：事情是否都能記得清楚？）有時
    候會不記得，老了記憶不好。（問：是否還記得這個10萬元
    ？）記得，為了這十萬元我還睡不著吃不下。（問：郭偉烈
    貸款利息一個月要繳多少？）每個月3 千至4 千。連本帶利
    一個月要繳3 千多。（問：你之前交給崔莉蘋是大約都給多
    少？）之前是4100多，接下來是3 千多。（問：為何這次是
    繳10萬元？）我想說已經有存了10萬元，就先幫郭偉烈還這
    些。」等語（見本院卷第44頁至第48頁），對照被告對證人
    郭呂靜枝上揭證詞所陳述「我沒有打電話叫她還這10萬元，
    是她打電話給我說她要把貸款還清，叫我去公司問看看她要
    還多少，我跟她說要還清要20多萬，但是要還清一定要本人
    去還，我不能幫你處理這件事情。後來我就不知道她有沒有
    還清了。」等語（見本院卷第49頁），堪認被告與證人郭呂
    靜枝確曾就郭偉烈對國泰人壽公司所負貸款債務餘額總數有
    所接觸，則依常情判斷，證人郭呂靜枝既有意全部清償貸款
    債務而委託被告詢問國泰人壽公司，則在獲知債務總額超逾
    其準備額度時，應對被告作些回應，不至未置可否，是被告
    上揭辯詞，既已幫證人問得貸款餘額總數，應已知悉證人郭
    呂靜枝無法一次全部清償，則何需再由被告告知需本人去公
    司還清，是被告上揭所辯，已有不合；復以國泰人壽公司
    於偵查中所提出刑事陳報狀所載「郭呂靜枝於98年2 月20日
    交付被告之10萬元，並非繳交期款，而係用以清償部分房貸
    本金（繳款別以『部入』表示）」等詞，並參照所附系爭郭
    偉烈歷次房貸繳息紀錄，亦顯示於95年10月2 日以櫃臺繳息
    方式「部入」20萬元之情（見偵查卷第22頁、第24頁背面）
    ，核與證人郭呂靜枝前揭證述曾委託被告繳納20萬元等語相
    符；再輔以證人郭呂靜枝郵政存簿儲金簿影本紀錄證人確
    於98年2 月18日現金提款8 萬元，相對於提款前之存款總額
    為13萬餘元，該筆提款應係相對大額提款，且自97年11月25
    日起至98年8 月6 日止，亦別無他筆如此數額之提款（見偵
    查卷第5 頁至第6 頁），是證人記憶較為深刻且證述係為繳
    付系爭借款利息始領出之情，應符合事理而堪予採信，況且
    以證人郭呂靜枝前揭提款前之總額尚不足被告所告知一次全
    部清償所需之20餘萬元，益見證人郭呂靜枝並非委託被告全
    部清償系爭借款利息；此外，證人郭偉鴻證述證人郭呂靜
    枝之前並未提及委託被告繳納系爭借款利息，迨伊知悉後始
    打電話給國泰人壽公司客訴並請求協助處理等詞（見偵查卷
    第16頁至第17頁），核與證人郭呂靜枝前揭證述情節相符，
    以被告所坦承前曾幫郭呂靜枝繳納系爭借款利息部分，亦與
    證人蕭淑貞於偵查中具結證述相符（見偵查卷第69頁），是
    證人郭呂靜枝與被告既相熟識，被告又曾為郭呂靜枝繳納借
    款利息，則證人郭呂靜枝在交付10萬元後，先依往例靜待被
    告交付收據，未獲後再嘗試聯絡被告索取收據，而不逕向國
    泰人壽公司詢問索取之情，亦符合常情判斷。綜合以上，
    堪認被告確有收受證人郭呂靜枝所交付之10萬元，被告空言
    辯稱無收受，應係卸責之詞，不足採信。
  (二)被告收受證人郭呂靜枝所交付10萬元後未向國泰人壽公司繳
    納系爭借款利息，亦有前揭系爭房貸繳息紀錄並未顯示於被
    告收受10萬元後有「部入」之繳款紀錄（見偵查卷第24頁）
    在卷可稽，是被告顯將該10萬元據為己有，其侵占犯行，業
    已事證明確，堪以認定。至證人郭呂靜枝固於本院具結證述
    於領錢後的隔天被告就跟伊拿錢了等語（見本院卷第46頁）
    ，似指被告侵占犯行之時間為98年2 月19日，然證人郭偉鴻
    於98年8 月12日電話客訴時即稱在2 月20日交付被告10萬元
    （見偵查卷第23頁），證人郭呂靜枝於98年9 月17日向國泰
    人壽公司提出書面陳述時亦稱於98年2 月20日交付被告10萬
    元（見偵查卷第4 頁），且以證人郭呂靜枝上揭證述並未特
    定日期，是認被告侵占犯行之時間為98年2 月20日，附此敘
    明。
三、論罪科刑部分
  (一)核被告所為，係犯刑法第335 條第1 項之侵占罪。檢察
    官起訴書固認為被告涉犯刑法第336 條第2 項之業務侵占罪
    嫌，然被告雖係國泰人壽公司業務員，但向證人郭呂靜枝所
    收取之10萬元係代繳納系爭借款本息，並非保險業務員管理
    規則第15條所稱「業務員經授權從事保險招攬之行為」，再
    核以國泰人壽公司99年10月4 日刑事陳報狀所附與被告間之
    勞動契約影本、工作規則節錄影本（見本院卷第10頁至第13
    頁）亦未見定有代為繳納客戶借款本息亦屬被告業務之規定
    ，上揭國泰人壽公司亦於陳報狀表示被告並不具收取證人郭
    呂靜枝所交付10萬元之權限，則被告所侵占該10萬元並非其
    業務上所持有之物，應與業務侵占罪之構成要件尚屬有間，
    惟此業經公訴檢察官於99年11月10日提出補充理由書變更起
    訴法條為刑法第335 條第1 項之侵占罪。至國泰人壽公司
    雖以被告涉犯業務侵占罪嫌提起告訴，因被告既無收取該10
    萬元之權限，且證人郭呂靜枝所交付遭侵占之10萬元亦未歸
    扣核銷系爭郭偉烈房貸本息，則國泰人壽公司並非被告本件
    犯罪之被害人，其所為告訴應係告發犯罪之性質，併此敘明
    。
  (二)爰審酌被告罔顧郭呂靜枝對伊之信任，將郭呂靜枝存錢所得
    之10萬元侵占入己，使郭呂靜枝不僅受有10萬元之財產損害
    ，亦因被告避不見面，無法聯繫而在心理上歷經信賴破滅、
    自責與不捨錢財損失之折磨，被告犯後復心存僥倖，飾詞卸
    責，並無真意悔過，亦無意賠償郭呂靜枝損害等一切情狀，
    量處如主文所示之刑及易科罰金之折算標準。
參、綜合以上，應依刑事訴訟法第299 條第1 項前段，刑法第
    335 條第1 項、第41條第1 項前段，刑法施行法第1 條之1
    ，判決如主文。
肆、本案經檢察官曾財和到庭執行職務。
中    華    民    國   100    年    1     月    28    日
                  刑事第十三庭  審判長法  官   黃蕙芳
                                      法  官   王參和
                                      法  官   楊智守
以上正本證明與原本無異。
如不服本判決應於收受送達後10日內向本院提出上訴書狀，並應
敘述具體理由；如未敘述上訴理由者，應於上訴期間屆滿後20日
內向本院補提理由書（均須按他造當事人之人數附繕本）「切勿
逕送上級法院」。
中    華    民    國   100    年    1     月    28    日
                                       書記官  蔡毓琦
附錄本判決論罪之法條：
中華民國刑法第335條
（普通侵占罪）
意圖為自己或第三人不法之所有，而侵占自己持有他人之物者，
處 5 年以下有期徒刑、拘役或科或併科 1 千元以下罰金。
前項之未遂犯罰之。